臺灣高雄地方法院民事判決　　　　　　　 100年度選字第15號
原　　　告　台灣高雄地方法院檢察署檢察官王柏敦
　　　　　　台灣高雄地方法院檢察署檢察官李宛凌
　　　　　　台灣高雄地方法院檢察署檢察官靳隆坤
前列三人共同
訴訟代理人　許炳華檢察事務官
　　　　　　嚴寶明檢察事務官
　　　　　　翁智偉檢察事務官
被　　　告　謝文王
訴訟代理人　林夙慧律師
　　　　　　孫志鴻律師
複代理人　　楊雪貞律師
上列當事人間當選無效事件，經本院於民國100年5月18日言詞辯
論終結，判決如下：
    主      文
原告之訴駁回。
訴訟費用由原告負擔。
    事實及理由
一、原告主張：被告為高雄市第1 屆里長選舉仁武區大灣里里長
    選舉（下稱系爭選舉）之候選人，為求當選，竟與其妻即訴
    外人涂如臆共同基於對於有投票權人行求、交付賄賂，而約
    其為投票權一定行使之犯意聯絡，先於99年7、8月間向訴外
    人楊宗翰購買分裝包茶葉共計50斤，於同年7至9月間，分別
    ：
  (一)以認識里民之名贈送茶葉禮盒，事後再次拜訪尋求支持之方
    式，要求其等於里長選舉當日投票支持被告，為下列賄選行
    為：
  1.被告於99年8 月1 日某時，在合併改制前之高雄縣仁武鄉○
    ○村○○路134 號之武聖廟內，交付茶葉禮盒予訴外人曹福
    德。
  2.被告於99年7 、8 月間某日，在合併改制前之高雄縣仁武鄉
    ○○村○○路486 之3 號訴外人王明隆之住處，交付茶葉禮
    盒予王明隆。
  3.被告於99年9 月19日水災前某日晚間與涂如臆，在合併改制
    前之高雄縣仁武鄉○○村○○路375 號訴外人陳春皇之住處
    ，交付茶葉禮盒予陳春皇。
  4.被告於99年間9 月間某日，在合併改制前之高雄縣仁武鄉大
    灣村大全一巷12號訴外人劉興亮之住處，交付茶葉禮盒予劉
    興亮。
  5.被告於99年9 月19日水災前1 個月前某日，在設於合併改制
    前之高雄縣仁武鄉○○村○○路138 號張吳玉香所開設「汶
    微便利商店」，交付茶葉禮盒予張吳玉香。
  6.被告於99年間9 月間某日，在合併改制前之高雄縣仁武鄉赤
    山村訴外人黃貴盛之子之住處，交付茶葉禮盒予黃貴盛。
  (二)於交付茶葉禮盒時，約定於里長選舉當日投票支持被告，為
    下列賄選行為：
  1.被告於99年9 月19日水災前某日晚間與涂如臆，在合併改制
    前之高雄縣仁武鄉○○村○○路475 巷11號訴外人歐天從之
    住處，交付茶葉禮盒予歐天從。
  2.被告於99年間7 、8 月間某日與涂如臆，在合併改制前之高
    雄縣仁武鄉○○村○○○街191 號訴外人吳曾碧幸之住處，
    交付茶葉禮盒吳曾碧幸。
  3.被告於99年9 月19日水災前某日晚間與涂如臆，在合併改制
    前之高雄縣仁武鄉大灣村訴外人蕭淑娟所開設之早餐店內，
    交付茶葉禮盒予蕭淑娟。
    被告雖經高雄市選舉委員會於99年12月2 日公告當選為高雄
    市仁武區大灣里里長，然其上開賄選犯行，已違反公職人員
    選舉罷免法（下稱選罷法）第99條第1 項之規定，爰依選罷
    法第120 條第1 項第3 款之規定，提起本件訴訟。並聲明：
    被告於99年11月27日舉行之高雄市第1 屆里長選舉仁武區大
    灣里里長之當選無效。
二、被告則以：伊因收到親戚楊宗翰贈送之茶葉，為試喝茶，自
    99年5 月起至同年7 月止，分別贈送茶葉予王明隆、陳春皇
    、張吳月香、曹福德、黃貴盛、蕭淑娟、劉興亮、吳曾碧幸
    、歐天從等人，然該時尚未屆里長參選時間，伊尚未決定是
    否參選里長，亦未向王明隆等人表明有參選之意思並對其等
    要求投票予伊，伊自未與其等達成投票予伊之合意。又伊係
    因在地檢署地下室偵訊時，見伊妻涂如臆因支持伊參選里長
    無端被關，不欲再繼續參選，只想盡快返家，始於偵查中坦
    承投票行賄罪，然伊之自白係屬不實等語，資為抗辯。並聲
    明：原告之訴駁回。
三、兩造不爭執之事項：
  (一)被告為高雄市第1 屆仁武區大灣里里長選舉候選人，高雄市
    選舉委員會於99年12月2 日公告被告當選。
  (二)本件原告所主張被告涉有違反選罷法之前揭事實，業經臺灣
    高雄地方法院檢察署以99年度選偵字第62、88、164 號提起
    公訴，現由本院刑事庭以100 年度選訴字第55號審理中，惟
    尚未有判決。
四、本件之爭點：被告有無對有投票權人行賄而約其投票予被告
    之行為，而該當選罷法第120 條第1 項第3 款之要件？
  (一)按「對於有投票權之人，行求期約或交付賄賂或其他不正利
    益，而約其不行使投票權或為一定之行使者，處3年以上10
    年以下有期徒刑，得併科新臺幣100萬元以上1,000萬元以下
    罰金。」、「當選人有下列情事之一者，選舉委員會、檢察
    官或同一選舉區之候選人得以當選人為被告，自公告當選人
    名單之日起30日內，向該管轄法院提起當選無效之訴：…三
    、有…第99條第1項…之行為。」，選罷法第99條第1項、第
    120 條第1 項第3 款分別定有明文。次按「公職人員選舉罷
    免法第90條之1 第1 項之賄選罪（95年5 月30日修正前之選
    罷法）係以對於有投票權之人，行求期約或交付賄賂或其他
    不正利益，而約其不行使投票權或為一定之行使為構成要件
    。亦即須視行為人主觀上是否具有行賄之犯意，而約使有投
    票權人為投票權一定之行使或不行使；客觀上行為人所行求
    期約或交付之賄賂或不正利益是否可認係約使投票權人為投
    票權之一定行使或不行使之對價；以及所行求、期約、交付
    之對象是否為有投票權人而定。上開對價關係，在於行賄者
    之一方，係認知其所行求、期約或交付之意思表示，乃為約
    使有投票權人為投票權一定之行使或不行使；在受賄者之一
    方，亦應認知行賄者對其所行求、期約或交付之意思表示，
    乃為約使其為投票權一定之行使或不行使。且對有投票權人
    交付之財物或不正利益，並不以金錢之多寡為絕對標準，而
    應綜合社會價值觀念、授受雙方之認知及其他客觀情事而為
    判斷。」，最高法院92年台上字第893 號著有判例意旨可資
    參照。
  (二)原告主張：被告以認識里民贈送茶葉禮盒，事後再次拜訪尋
    求支持之方式，要求曹福德、王明隆、陳春皇、劉興亮、張
    吳玉香、黃貴盛等人於里長選舉當日投票支持被告；被告於
    交付茶葉禮盒予歐天從、吳曾碧幸、蕭淑娟等人時，約定其
    等於里長選舉當日投票支持被告等語，惟為被告所否認。茲
    分敘如下：
  1.曹福德部分：
    經查，曹福德之戶籍於本件大灣里里長選舉時，係設籍於高
    雄市○○區○○里○○街47號15樓之1 ，並未設籍大灣里，
    此有戶籍資料附卷可稽，是其對大灣里里長之參選並無投票
    權，自不該當選罷法第99條第1 項投票行賄罪之構成要件。
    故原告主張被告有此部分投票行賄之行為云云，於法洵有未
    合。
  2.王明隆部分：
    證人王明隆於99年11月3 日在合併改制前之高雄縣政府警察
    局仁武分局大華派出所經調查人員詢問時證稱：約2 、3 月
    前，被告曾拿茶葉予伊要給伊妻喝，但伊妻並未接受，至該
    茶葉是否即係貴處所提示之「阿里山高山茶禮盒」，伊無法
    確定。被告送茶時，並未提及選舉等語；於同日在仁武分局
    經檢察官詢問時證稱：被告拿茶葉至伊住處，要給伊妻喝，
    但伊妻不在家，嗣伊妻返家後，伊妻即將茶葉退還被告。被
    告送茶葉時，伊不知其要參選，且被告亦未向伊請託支持參
    選及發放競選文宣。伊係在1 個月前始知悉被告要參選里長
    之事，此星期伊在路邊有看到被告在拜票，被告向伊拜票時
    有向伊尋求支持等語；於99年12月20日在高雄地檢署偵查中
    證稱：被告約於99年7 或8 月中旬某日下午，至伊住處送茶
    葉予伊妻，伊妻隔1 小時候即將茶葉退還被告。伊不承認有
    犯罪，因伊不知發生何事，且伊妻立即將茶葉退還被告等語
    ；於本院審理中證稱：99年7 或8 月某日下午，被告拿茶葉
    至伊住處要給伊妻，當時伊妻不在家，伊妻返家後即將茶葉
    返還被告。被告送茶葉時，並未請伊支持其參選里長，當時
    被告什麼都沒有講，亦未提及準備要參選里長。選舉活動開
    始後，每位候選人均有向伊拜票，並非僅被告而已。伊拿到
    茶葉時，並未想到與里長選舉有關，因該時距里長選舉時間
    尚久等語（見本院卷第65-66 頁）。依上開證述，被告贈送
    茶葉予王明隆時，距系爭選舉尚有4 、5 月之久，且被告並
    未向王明隆明示請託支持其參選里長，而王明隆亦未確實認
    知被告對其有行求、期約或交付之意思表示，而約使其為投
    票權一定之行使，自難認被告與王明隆互達約其投票權為一
    定行使之意思合致。至被告嗣於競選期間向包含王明隆在內
    之每位選民進行拜票行為，此乃民主社會競選活動所常見，
    而未逾越法律尺度及未悖離國民之法律感情與認知，自不得
    將之與被告先前贈送茶葉之行為不當聯結而評價為被告有投
    票行賄之行為。故原告主張被告有此部分投票行賄之行為云
    云，洵非可採。
  3.陳春皇部分：
    證人陳春皇於99年11月3 日在合併改制前之高雄縣政府警察
    局仁武分局仁武派出所經調查人員詢問時證稱：數月前某日
    晚間，被告夫婦至伊住處，伊未注意被告將茶葉置於伊住處
    1 樓處，伊請被告夫婦至2 樓喝飲料聊天，席間，被告表示
    要認識伊，並表示要拜訪大灣村其他14名鄰長，交談後，伊
    送被告夫婦下樓，被告夫婦離開後，伊聽聞鄰居蕭淑娟說被
    告有送茶葉禮盒給她，伊返屋後始發現被告夫婦致送之茶葉
    禮盒。被告係要認識擔任大灣村鄰長之伊，始送茶葉禮盒予
    伊，伊不知被告送茶葉禮盒之目的及動機，伊個性為他人送
    禮，伊即不好意思退回等語；於同日在仁武分局經檢察官詢
    問時證稱：被告夫婦於99年9 月19日水災前某日至伊住處欲
    與伊認識，伊在被告夫婦離開後始發現茶葉禮盒，被告拜訪
    時只說要與村裡鄰長認識，並未提及其要參選里長之事，事
    後亦未向伊拜票及分送宣傳單予伊。伊係最近始知悉有5 位
    要競選里長等語；於99年12月21日在高雄地檢署偵查中證稱
    ：伊不承認有犯投票受賄罪，被告夫婦於99年6 月中旬某日
    至伊住處送茶葉時，並未提及選舉之事，亦未向伊請託支持
    ，事後亦未向伊拜票等語；於本院審理中證稱：被告於99年
    9 月19日水災前幾月至伊住處贈送茶葉予伊。被告係因要將
    茶葉給伊試喝及欲與鄰長認識而送茶葉予伊，伊不知其他鄰
    長是否有收到茶葉。且伊係於該時始認識被告。被告送茶葉
    時，並未向伊尋求支持其參選里長，被告登記參選後，亦未
    向伊拜票等語（見本院卷第67-68 頁）。依上開證述，被告
    贈送茶葉予陳春皇時，距系爭選舉尚有半年之久，且被告並
    未向陳春皇為請託支持其參選里長之意思表示，而陳春皇收
    受被告致送之茶葉禮盒，主觀上之認知為被告欲與其相識，
    其並未確實認知被告對其有行求、期約或交付之意思表示，
    而約使其為投票權一定之行使，自難以陳春皇原為大灣里之
    鄰長，遽認被告與陳春皇互達約其投票權為一定行使之意思
    合致。況被告於贈送茶葉禮盒予陳春皇後，亦未因系爭選舉
    而向陳春皇拜票，亦難認被告先前致贈茶葉禮盒予陳春皇與
    系爭選舉有何關連。故原告此部分之指述，即無足採。
  4.劉興亮部分：
    證人劉興亮於99年11月3 日在合併改制前之高雄縣政府警察
    局仁武分局仁武派出所經調查人員詢問時證稱：被告於1 個
    月前曾送鐵罐裝茶葉2 罐予伊，被告送茶葉時，並未對伊為
    任何表示，但隔2 、3 日後，被告至伊住處直接表示要參選
    大灣里里長，並交付其名片予伊請伊支持等語；於同日在仁
    武分局經檢察官詢問時證稱：被告約於99年9 月間至伊住處
    送茶葉予伊，當時談話內容並未涉及系爭選舉，伊不知被告
    為何送茶葉予伊。嗣隔2 、3 日後，被告又至伊住處說要參
    選里長，拜託伊幫忙，並交付印有里長參選人之名片予伊等
    語；於99年12月20日在高雄地檢署偵查中證稱：被告於99年
    9 月19日水災前約農曆7 月間某日晚間送茶葉予伊，被告將
    茶葉放置在桌上即離開，並未與伊說什麼。嗣隔2 、3 日後
    ，被告有至伊住處送名片，要伊支持他，伊始知被告要參選
    里長。伊不承認有犯投票行賄罪，因伊不知被告要參選等語
    ；於100  年1 月7 日在高雄地檢署偵查中證稱：伊於99年6
    、7 月間有收受被告致送之茶葉，被告於送禮後2 、3 日，
    被告有交付名片予伊，並請伊支持等語；於本院審理中證稱
    ：被告約於99年6 、7 月間有拿茶葉至伊子住處予伊，當時
    被告並未說要參選里長，亦未請伊支持其參選里長，伊亦不
    知被告要參選，被告於登記參選後有向伊拜票尋求支持等語
    （見本院卷第76-78 頁）。依上開證述，劉興亮就被告何時
    贈送茶葉及何時遞送其名片等情，前後供述已有不一。而被
    告贈送茶葉予劉興亮時，並未向劉興亮明示請託支持其參選
    里長，而劉興亮亦未確實認知被告對其有行求、期約或交付
    之意思表示，而約使其為投票權一定之行使，自難認被告與
    劉興亮互達約其投票權為一定行使之意思合致。至被告縱於
    致送茶葉後隔幾日確有交付印有里長參選人之名片予劉興亮
    ，然劉興亮就被告究係何時交付，供述既有不一，自無從據
    此認定該交付名片行為與系爭選舉有何關聯性，且劉興亮於
    收受被告贈送茶葉時，既無受賄之認識，尚難據此論以被告
    有投票行賄之行為。原告此部分之主張，不足採信。
  5.張吳玉香部分：
    證人張吳玉香於99年11月3 日在合併改制前之高雄縣政府警
    察局仁武分局仁美派出所經調查人員詢問時證稱：伊約自10
    年前即將土地及建物出租予被告。被告約於99年9 月19日水
    災前1 個多月某日送茶葉禮盒予伊，被告向伊表示，該茶葉
    禮盒係伊弟製作，要伊試喝，伊當場告知被告伊並無喝茶習
    慣，請被告拿回去，被告即一直向伊表示該茶葉係伊弟製作
    ，收下沒關係，並將茶葉禮盒放下即離開。當時伊認為被告
    係因長期向伊承租土地及建物而送茶葉，被告並未提及要參
    選大灣村里長，嗣被告有至伊住處，向伊表示登記參選3號
    請伊支持等語；於同日在仁武分局經檢察官詢問時證稱：被
    告約於99年9 月19日水災前1 個月至伊開設之「汶微便利商
    店」送茶葉予伊，伊不知被告為何送茶葉予伊，被告僅說茶
    葉係其弟製作。伊係於候選人為參選登記後，看報紙始知被
    告要參選里長。警詢筆錄不實在，被告抽籤後，其宣傳車沿
    街拜票尋求民眾支持，並比出3 號手勢，被告並未特別向伊
    請託，亦未進入伊店裡等語；於99年12月20日在高雄地檢署
    偵查中證稱：被告係於99年9 月19日水災前，約國曆7 月間
    ，關聖帝君生日前某日，贈送茶葉予伊，被告並未拜託伊支
    持他，伊係在被告登記時，始知被告要參選里長。伊不承認
    有犯投票行賄罪，因被告當日並未說要參選，且伊當日即要
    求被告拿回去，但被告不拿回去，還說是其弟種茶要送伊試
    喝等語；於100 年1 月7 日在高雄地檢署偵查中證稱：被告
    於農曆99年6 月24日關聖帝君生日前1 個月，之前說水災前
    1 個月是錯誤的，送茶葉予伊。伊未聽到被告拜託伊支持，
    至被告有無說伊不清楚等語；於本院審理中證稱：被告係伊
    之房客。被告在關聖帝君農曆6 月24日生日前曾送茶葉予伊
    ，被告表示因伊弟在賣茶，故送伊試喝。被告當時並未請伊
    支持其參選里長，亦未告知將參選里長。被告抽籤後，其宣
    傳車曾經過伊店，有向伊比3 號等語（見本院卷第69-70 頁
    ）。依上開證述，張吳玉香就被告何時贈送茶葉乙情，前後
    供述已有不一。又被告贈送茶葉時，並未向張吳玉香明示請
    託支持其參選里長，而張吳玉香收受被告致送之茶葉禮盒，
    主觀上認知被告為其多年之承租人，其並未確實認知被告對
    其有行求、期約或交付之意思表示，而約使其為投票權一定
    之行使，自難認被告與張吳玉香互達約其投票權為一定行使
    之意思合致。至被告嗣於登記參選後，以宣傳車向里內包含
    張吳玉香在內之每位選民進行拜票行為，此乃一般常見之競
    選活動，況距其致送茶葉予張吳玉香已相隔一段時間，尚難
    據此往前推定被告贈送茶葉為投票行賄之行為。原告此部分
    之指述，洵無理由。
  6.黃貴盛部分：
    證人黃貴盛於99年11月3 日在合併改制前之高雄縣政府警察
    局仁武分局澄觀派出所經調查人員詢問時證稱：伊擔任大灣
    里鄰長已超過40年。伊並未收受被告贈送之茶葉，被告亦未
    致贈現金或其他物品予伊以尋求支持等語；於同日在仁武分
    局經檢察官詢問時證稱：被告於99年9 月間曾至伊子赤山村
    住處送伊茶葉，但伊並未收受，被告離去後，伊因高血壓就
    醫，回來時即未看到茶葉。被告拿茶葉來時，並未說什麼等
    語；於99年12月21日在高雄地檢署偵查中證稱：伊不承認有
    犯投票行賄罪，伊未收受茶葉，被告亦未至赤山村送茶葉予
    伊等語；於本院審理中證稱：被告並未送茶葉予伊，被告於
    登記參選前後，亦未向伊拜票。伊在調查局調查時，因高血
    壓身體不適，故於99年11月3 日警訊時始稱被告有送茶葉，
    但伊未收受。伊不知被告有無送茶葉予伊等語（見本院卷第
    73-7 4頁）。依上開證述，黃貴盛就被告是否有贈送茶葉乙
    情，前後供述已有不一，自難認被告有以贈送茶葉為方式之
    投票行賄行為。原告此部分之主張，要無可採。
  7.歐天從部分：
    證人歐天從於99年11月3 日在合併改制前之高雄縣政府警察
    局仁武分局大華派出所經調查人員詢問時證稱：被告夫婦約
    於99年7 、8 月間某日送茶葉予伊，並向伊表示大家交個朋
    友，伊年底要參選民意代表請伊支持。約隔月餘，伊多次出
    門時，均遇到被告至伊住處門口，向伊表示擬參選里長選舉
    ，請伊支持等語；於同日在仁武分局經檢察官詢問時證稱：
    被告夫婦於99年9 月19日水災前某日至伊住處送茶葉予伊，
    並說要選舉，但未要伊支持，直至水災前某日，伊在外散步
    時遇到被告，被告拜託伊幫忙，伊亦知悉被告送茶葉予伊，
    係為選舉時投票予伊等語；於99年12月21日在高雄地檢署偵
    查中證稱：被告夫婦於99年9 月1 日前、端午節後某日送茶
    葉予伊，當時被告並未提及選舉之事，隔一段時間，伊出門
    散步時，被告始向伊拜託尋求支持。（問：為何之前警詢及
    偵訊時說謝文王（即被告）送茶葉時有說要選舉，但沒有叫
    你支持他？）被告有要選舉，但未說要選什麼，故伊不敢拆
    封使用而將之鎖於保險櫃內等語；於本院審理中證稱：被告
    於發生水災前一段時間至伊住處送茶葉予伊，被告說要認識
    伊，故送茶葉予伊。被告送茶葉時，並未請伊支持其參選里
    長。被告登記參選後曾遇到被告，被告及其他候選人均有向
    伊尋求支持等語（見本院卷第80-81 頁）。依上開證述，歐
    天從就被告於贈送茶葉時是否向其尋求支持以參與系爭選舉
    乙事，前後供述既有不一，難認其確實認知被告係因系爭選
    舉而對其有行求、期約或交付之意思表示，約使其為投票權
    一定之行使而有受賄之認識，自難憑此遽論被告有賄選之情
    事。原告此部分之主張，尚乏依據。
  8.吳曾碧幸部分：
    證人吳曾碧幸於99年11月3 日在合併改制前之高雄縣政府警
    察局仁武分局大社派出所經調查人員詢問時證稱：被告夫婦
    於99年7 、8 月間某日至伊住處送茶葉予伊，並向伊表示要
    參選灣內里里長，請伊支持，但因現任大灣村村長吳文財係
    伊親戚，伊亦不願收禮，故將之當場退還被告等語；於同日
    在仁武分局經檢察官詢問時證稱：被告夫婦於99年7 、8 月
    間某日至伊住處送茶葉予伊，被告稱伊子係鄰長，其欲參選
    里長，請伊支持，伊即說現任村長吳文財係伊親戚，此次亦
    同為參選，不能支持被告，且伊亦不喝茶，故不能收受等語
    ；於99年12月21日在高雄地檢署偵查中證稱：伊不承認有犯
    投票受賄罪，伊於被告致送時，即當場將之退還被告等語；
    於本院審理中證稱：伊子係鄰長，與被告熟識，伊與被告不
    相識。被告至伊住處拜訪時致送茶葉予伊，因伊無喝茶習慣
    ，故未收受被告之茶葉。被告送茶葉時，並未表明要參選里
    長，被告係其後在路上巧遇伊，始向伊尋求支持，但伊向被
    告表示因伊有親戚吳文財亦同為競選，故無法支持被告等語
    （見本院卷第78-79 頁）。依上開證述，吳曾碧幸就被告於
    贈送茶葉時是否向其尋求支持以參選乙事，前後供述已有不
    一，且其並未收受被告贈送之茶葉，並同時向被告表示因其
    親戚同為參選人而無法支持被告，自難認被告與吳曾碧幸互
    達約其投票權為一定行使之意思合致而有賄選之情事。原告
    此部分之指述，殊非可採。
  9.蕭淑娟部分：
    證人蕭淑娟於99年11月3 日在合併改制前之高雄縣政府警察
    局仁武分局澄觀派出所經調查人員詢問時證稱：被告係伊早
    餐店之常客。約99年9 月21日下午7 時許，伊正在住處準備
    隔日要賣的早餐麵包時，被告夫婦至伊住處拜票，表示要參
    選大灣里里長，希望伊能支持他。伊在與被告談話時，被告
    之妻即將茶葉禮盒放置伊桌上，當時伊並未發現，直至被告
    離開後始發現等語；於同日在仁武分局經檢察官詢問時證稱
    ：被告夫婦於99年9 月19日水災過後2 日至伊早餐店，被告
    向伊尋求支持，伊直至被告夫婦離開後，始發現桌上有茶葉
    手提袋。伊當時已知被告要參選里長等語；於本院審理中證
    稱：被告夫婦於99年7 月底8 月初至伊早餐店送茶葉予伊。
    因被告係伊店裡常客，故送茶葉予伊。被告送茶葉時，並未
    請伊支持其參選里長等語（見本院卷第75-76 頁）。依上開
    證述，蕭淑娟就被告於贈送茶葉時是否向其尋求支持以參選
    乙事，前後供述已有不一。縱被告於致送時曾向蕭淑娟請託
    支持其參選，然蕭淑娟係於被告離開後始知贈送茶葉之事，
    尚難憑此遽論被告係以贈送茶葉為投票行賄之對價。況蕭淑
    娟主觀上認知被告為其店裡常客，其並未確實認知被告對其
    有行求、期約或交付之意思表示，而約使其為投票權一定之
    行使，亦難認被告與蕭淑娟互達約其投票權為一定行使之意
    思合致。原告此部分之主張，亦無可採。
 10.綜上，原告所舉上開證人，或為無投票權人，或無受賄之認
    識，或未收受物品，均難憑此論定被告有賄選之行為。
  (三)原告又主張：被告已於偵查中坦承有賄選之犯行云云。惟查
    ，被告迭於99年11月3 日上午8 時45分許在合併改制前之高
    雄縣政府警察局仁武分局調查時、同日下午2 時10分許在仁
    武分局經檢察官訊問時；涂如臆迭於99年11月3   日上午11
    時45分許在合併改制前之高雄縣政府警察局仁武分局調查時
    、同日下午2 時35分許在仁武分局經檢察官訊問時，均否認
    共同基於行賄之犯意聯絡及行為分擔，以贈送茶葉之方式，
    使有投票權之選民為投票權一定之行使。嗣被告及涂如臆於
    99年11月3 日下午7 時32分許在高雄地檢署經檢察官訊問時
    坦承有賄選之情事，足見被告前後供述已有不一，且縱認被
    告確有行賄之故意，然上開證人或為無投票權人，或無受賄
    之認識，或未自被告收受茶葉，如前所述，已難認被告已該
    當選罷法第99條第1 項之投票行賄罪，則被告所為之上開自
    白，顯有瑕疵，尚難執此遽論被告有賄選行為而為有利於原
    告之認定。原告就此所為之主張，亦非可採。
  (四)至最高法院95年度台上字第5702號、96年度台上字第2873號
    、96年度台上字第6279號等判決，均係就參選人於登記參選
    前之賄選行為而為闡論，然候選人是否有違反選罷法第99條
    第1 項之賄選行為，仍以行賄者有行賄之認識，受賄者有受
    賄之認識為前提，而與本件情形炯然不同，原告自不得比附
    援引之，附此敘明。
五、綜上所述，原告未能舉證證明被告有何違反選罷法第99條第
    1 項對有投票權人行求期約或交付不正利益之行為，其依選
    罷法第120 條第1 項第3 款規定，提起本件當選無效之訴，
    請求宣告被告於99年11月27日舉行之高雄市第1 屆里長選舉
    仁武區大灣里里長之當選無效，為無理由，應予駁回。
六、本件事證已臻明確，兩造其餘攻擊防禦方法及舉證，於判決
    結果無影響，毋庸逐一論列，附此敘明。
七、結論：本件原告之訴為無理由，依民事訴訟法第78條，判決
    如主文。
中    華    民    國   100    年    5     月    31    日
              鳳山選舉法庭審判長法  官  楊富強
                                法  官  吳文婷
                                法  官  何悅芳
以上正本係照原本作成。
如對本判決上訴，須於判決送達後20日內向本院提出上訴狀。如
委任律師提起上訴者，應一併繳納上訴審裁判費。
中    華    民    國   100    年    5     月    31    日
                                書記官  陳俐嫺